臺灣高等法院刑事判決
上　訴　人　臺灣桃園地方法院檢察署檢察官
上　訴　人
即　被　告　乙○○
選任辯護人　張智剛律師
上列上訴人因被告偽造文書等案件，不服臺灣桃園地方法院96年
訴字第657號，中華民國96年6月6日第一審判決（起訴案號：臺
灣桃園地方法院檢察署95年偵字第20458號），提起上訴，本院
判決如下：
    主  文
原判決撤銷。
乙○○連續行使偽造私文書，足以生損害於他人，處有期徒刑貳
年，緩刑年。
    事  實
一、乙○○原在桃園縣中壢市○○路152號「新國民綜合醫院」
    任職，其每月薪資約新臺幣（下同）三萬元，不足以支付鉅
    額互助會會款，而其夫劉華真（經臺灣桃園地方法院檢察署
    檢察官95年偵字第20458號案不起訴處分）、親友黃麗貞、
    李宗益、楊靜芳、楊若蓉、張秀琴、張秀鳳、蔡增興、陳永
    國、羅桂蘭等人亦均未同意加入後述之互助會，乙○○竟意
    圖為自己不法之所有，基於詐欺、行使偽造私文書之概括犯
    意，分別於民國（下同）92年12月10日、93年12月15日、94
    年7月5日，在「新國民綜合醫院」內，對該院職員甲○○謊
    稱，劉華真等人均同意加入甲○○所召集之後述三個互助會
    。乙○○分別於92年12月10日、93年12月15日、94年7月5日
    除其本人加入該三個互助會外，更以劉華真等人之名義分別
    加入該三個互助會，更自93年1月10日起至95年3月5日止，
    連續於附表所示之時間，在上址「新國民綜合醫院」內，分
    別冒用劉華真等人名義，在標單上填寫附表所示之標息，並
    各偽簽劉華真等人之簽名各一枚，表示劉華真等人欲以上開
    標息標取該次會款之意，再將偽造之標單持交會首甲○○，
    予以行使（標單在開標後均已遭甲○○丟棄滅失），而且更
    以不再支付死會會款之詐欺犯意，將自己名義之互助會金亦
    標取（每會會期、會員人數、會金、標會時間、以何人名義
    標會及標息，均詳如附表所示），致使甲○○陷於錯誤，認
    定前述被冒名之會員劉華真等人確有標會，且誤認乙○○有
    繼續繳交會款之意，進而使其餘會員亦陷於錯誤，而將會款
    如數交予甲○○轉交予乙○○，嗣於95年3月5日，乙○○標
    取附表編號三第八欄所示其本人名義之互助會後，自「新國
    民綜合醫院」離職，避不見面，並自95年4月間起，未繳交
    死會會款，甲○○遍尋不著，劉華真等人亦否認有同意參與
    互助會，甲○○始知受騙，乙○○之前述詐欺、行使偽造文
    書之犯行足以生損害於遭冒名之劉華真等人、會首甲○○及
    其餘會員。依乙○○及會首甲○○共同會算結果，乙○○連
    續詐欺之金額為新臺幣（下同）171萬2千596元。
二、案經甲○○告訴，由臺灣桃園地方法院檢察署檢察官偵查起
    訴。
    理  由
一、上訴人即被告乙○○坦承未經劉華真等附表所示之會員同意
    ，而冒用劉華真等人名義，加入甲○○所召集，詳如附表所
    示之三個互助會，嗣並以劉華真等人之名義標取會金及其本
    人參加之互助會亦標走等屬實，其於原審否認有何詐欺取財
    犯行，惟於本院審理時對詐欺取財部分並不否認，僅稱：伊
    所詐欺之會金沒有原審所認定如許多。經查：
  (一)被告乙○○如何於附表所示之時間，在上址「新國民綜合醫
    院」內，分別冒用附表之劉華真等人名義，偽造劉華真等人
    名義之標單，並以附表所示之標息標取會款，遂使會首甲○
    ○及所有活會會員均陷於錯誤，繳交會款予會首甲○○，甲
    ○○並連同其會首之會金交予被告事實，業經被告自承屬實
    ，並有上開三個互助會之會單各一份附卷可稽（見偵字2045
    8號卷第15頁反面至第16頁反面）。
  (二)證人甲○○證稱：伊不知道被告是借用別人的名義入會，而
    且被告要標會時，都會在現場說他要打電話給某某人，表示
    要幫他標，起訴書所載之被冒名會員得標時，都是被告來領
    的，她說她是代其他人標的，會把會錢匯給那些被冒名的會
    員，之後，那些被冒名會員的死會會錢，也是被告來繳的，
    在被告倒會前，伊不知道被告沒有經過那些會員同意，就以
    他們名字入會，被告說那些被冒名的會員都是她的親戚朋友
    等語（見原審卷第53頁、第54頁）。參酌被告與甲○○係「
    新國民綜合醫院」之同事，彼此相識達十餘年之久（見原審
    卷第51頁），被告又表示劉華真等人係其親戚朋友，且在95
    年3月5日被告標走最後一次會金前，並未拖欠其以劉華真等
    人名義加入互助會之應繳會款。而被告亦直承未經劉華真等
    人同意加入該三次互助會（見本院審判筆錄），則被告以劉
    華真等人之名義加入前述三個互助會，係假冒劉華真等人名
    義。
  (三)被告除以劉華真等人名義加入互助會外，其本人亦參加前述
    三個互助會。而被告本人名義之互助會及其假冒之劉華真等
    人之互助會，被告均已標取會金。更且於附表三之互助會，
    被告自94年8月5日第二次會起（第一次會係會首取走會金）
    至95年3月5日止，連續九個月，將其冒名參加之互助會及其
    本人之互助會均標走，隨即避不見面，足認被告於參加此三
    次互助會之始即有不法所有之意圖。雖被告以其本人名義參
    加互助會標走會款，因其係以本人名義製作標單，就該部分
    不能認被告有偽造文書之犯行，但被告於參加此三互助會開
    始即有不法所有意圖，已如上述，則被告以其本人名義參加
    互助會，標走會金之詐欺犯行，不能置而不論。
  (四)被告假冒劉華真等人名義製作劉華真等人名義之標單，持以
    行使，交付會首甲○○，於得標後領走會金，足以使會首甲
    ○○及其他會員受損，亦有導致被冒名者劉華真等人有被會
    首及其他會員追討會款之風險，被告所為自足以生損害於會
    首甲○○、其他會員及被冒名者劉華真等人。
  (五)關於本件計算被告詐欺會款所得之金額：按互助會之死會會
    員，本即有繳交會款之義務，被告為使其全部參加之互助會
    （包括其本人名義及被冒名者）均得標，故於先前多次得標
    時，亦繳交死會會款，直至全部其參加之互助會全部標走止
    ，被告始避不見面，不再繳交會款，換言之，被告於95年3
    月前均按期繳交會款，故其標走部分死會後繼續繳交會款，
    此為當初被告所預計之成本，該部分不能列為被告犯罪所得
    ，被告詐欺之金額，應為其標會後取走之會金減除被告按時
    繳交之會金，依被告與告訴人甲○○會算之結果，為171萬2
    千596元。
  (六)綜上所述，本案事證明確，被告犯行堪以認定。
二、刑法修正後之適用情形：
  (一)查被告行為後，刑法部分條文業於94年2月2日修正公布，自
    95 年7月1日起施行，修正後刑法第2條第1項對新舊法之比
    較，規定：「行為後法律有變更者，適用行為時之法律，但
    行為後之法律有利於行為人者，適用最有利於行為人之法律
    」，此係規範行為人行為後法律變更所生新舊法律比較適用
    之準據法，本身並無比較新舊法之問題，應一律適用裁判時
    之現行刑法第2條規定以決定適用之刑罰法律。。
  (二)刑法分則編各罪所定罰金之貨幣單位原為銀元，依修正前刑
    法第33條第5款規定，罰金刑為1銀元以上，而有關罰金倍數
    之調整及銀元與新臺幣之折算標準，則定有「罰金罰鍰提高
    標準條例」及「現行法規所定貨幣單位折算新臺幣條例」，
    除罰金以1銀元折算3元新臺幣外，並將72年6月26日以前修
    正之刑法部分條文罰金數額提高2至10倍，其後修正者則不
    再提高倍數；嗣修正後刑法第33條第5款則將罰金刑提高為
    新臺幣1千元以上，並以百元計算之，因刑法第33條第5款所
    定罰金貨幣單位既已改為新臺幣，刑法分則編各罪所定罰金
    之貨幣單位亦應配合修正為新臺幣，且考量刑法修正施行後
    ，不再適用「現行法規所定貨幣單位折算新臺幣條例」，為
    使刑法分則編各罪所定罰金之最高數額與刑法修正前趨於一
    致，爰增訂刑法施行法第1條之1規定，將刑法分則編各罪所
    定罰金之貨幣單位均改為新臺幣，並將72年6月26日以前修
    正之刑法部分條文罰金數額提高為30倍，其後修正者則提高
    為3倍。是以刑法分則編各罪所定罰金刑之最高數額，於上
    開規定修正後仍屬一致，並無不同；但其罰金刑之最低數額
    ，則比修正前提高，從而修正後之規定並未有利於被告，依
    刑法第2條第1項規定，刑法分則中有罰金刑規定者，應適用
    修正前之規定。
  (三)刑法修正後，刪除第56條連續犯及第55條關於牽連犯之規定
    ，此刪除雖非犯罪構成要件之變更，但顯已影響行為人刑罰
    之法律效果，自屬法律有變更，經比較新、舊法結果，修正
    前第56條連續犯及第55條牽連犯之規定，乃將被告之數行為
    以一罪論，顯較有利被告。
三、按標單係互助會會員在空白紙上書寫姓名及一定標息，在標
    會時出示予會首，依我國民間互助會之習慣，即表示該會員
    擬以上開標息競標之意，依刑法第220條第1項規定，上開標
    單應係準私文書。
四、核被告所為，係犯刑法第216條、第220條第1項、第210 條
    之行使偽造準私文書罪，及修正前刑法第339條第1項之詐欺
    取財罪。被告在標單上偽造被冒名會員之簽名，係偽造整張
    標單之部分行為，偽造標單之低度行為，為行使之高度行為
    所吸收，均不另論罪。被告一次冒標，同時詐取多名會員財
    物，為一行為觸犯數相同詐欺取財罪名之想像競合犯，應依
    刑法第55條規定，從一重處斷。被告多次偽造標單予以行使
    及多次詐欺會金之行為，時間均緊接，所犯分別為構成要件
    相同之罪名，顯均係基於概括犯意，為連續犯，應分別依修
    正前刑法第56條以一罪論，並均加重其刑。被告所犯上開行
    使偽造準私文書、詐欺取財二罪間，有方法結果之牽連關係
    ，為牽連犯，應依修正前刑法第55條規定，從一重之行使偽
    造準私文書罪處斷。
五、原審對被告論罪科刑，固非無見，惟(一)被告以自己名義參加
    前述三個互助會，標取會款，雖無偽造文書之問題，但此部
    分仍應構成詐欺罪，原審未認定此部分詐欺罪；(二)被告詐欺
    之金額，依被告與告訴人會算結果為171萬2千596元，原審
    認定為522萬元；(三)被告係繳交會款至95年3月，隨即避不見
    面，自95年4月起未再繳交會款，原審認定被告於95年3月間
    取走二月之互助會款後避不見面，認定有誤。告訴人因被告
    未給付會款，指原審量刑過輕，請求檢察官循上訴，因被告
    已與告訴人和解，給付所詐欺會款171萬2千596元中之一百
    萬元，檢察官之上訴並無可採，被告上訴指原審量刑過重，
    非無理由，且原判決有上述可議之處，應由本院予以撤銷改
    判。
六、審酌被告此前並無前科，有本院被告前案記錄表一份附卷可
    稽，而被告參加甲○○之互助會前後達10餘年，長久以來並
    無差池，犯後坦承冒標情事，且與甲○○和解，給付一百萬
    元等一切情狀，判決被告有期徒刑2年。
七、被告係於96年4月24日以前犯本件連續行使偽造私文書及連
    續詐欺罪，二罪牽連而從一重處斷，行使偽造文書罪依中華
    民國96年罪犯減刑條例第3條規定，原非不得減刑，惟詐欺
    罪，依同條例第3條第1項第15款規定，如經判處有期徒刑一
    年六月以上，即不得減刑，參酌法院辦理中華民國九十六年
    罪犯減刑條例案件應行注意事項第十條規定，不予減刑。
八、至於被告偽造之標單均已於開標後丟棄滅失，此經告訴人甲
    ○○證述在卷，雖刑法第219條規定，偽造之署押，不問屬
    於犯人與否均應沒收，但偽造之署押已隨同偽造之標單被丟
    棄而滅失，為免執行之困擾，故不予宣告沒收，併予敘明。
九、被告前未曾受有期徒刑以上刑之宣告，此有本院被告前案查
    註紀錄表附卷可稽，被告已與告訴人和解，清償所詐欺會款
    171萬2千596元中之一百萬元，告訴人亦具狀撤回告訴（按
    本罪非係告訴乃論之罪，依法不得撤回告訴，僅能認定告訴
    人不再追究之意），被告經此起訴審判後，當能知所警惕，
    信無再犯之虞，本院認所宣告之刑以暫不執行為適當，而刑
    法第74條有關緩刑之規定，亦已修正，修正之規定增加一些
    命犯罪行為人負擔之規定，比較新舊法，新法並無何有利被
    告之情形，依刑法第2條第1項前段規定，應適用修正前之規
    定，爰依修正前刑法第74條第1款規定，併諭知緩刑年，
    以策自新。
據上論斷，應依刑事訴訟法第369條第1項前段、第364條、第299
條第1項前段，刑法第2條第1項前段、第55條，第216條、第220
條第1項、第210條、修正前刑法第339條第1項、第56條、第55條
、第74條第1款，罰金罰鍰提高標準條例第1條前段，判決如主文
。
本案經檢察官劉斐玲到庭執行職務。
中　　華　　民　　國　　96　　年　　10　　月　　30　　日
                  刑事第十一庭審判長法  官  張連財
                          　  　　　法　官  楊照男
　　                                法  官  林明俊
以上正本證明與原本無異。
如不服本判決，應於收受送達後10日內向本院提出上訴書狀，其
未敘述上訴之理由者並得於提起上訴後10日內向本院補提理由書
（均須按他造當事人之人數附繕本）。
  　                                書記官  蕭詩穎
中　　華　　民　　國　　96　　年　　11　　月　　1 　　日
附錄本案論罪科刑法條全文：
刑法第216條：
行使第210條至第215條之文書者，依偽造、變造文書或登載不實
事項或使登載不實事項之規定處斷。
刑法第210條：
偽造、變造私文書，足以生損害於公眾或他人者，處5年以下有
期徒刑。
刑法第339條第1項：
意圖為自己或第三人不法之所有，以詐術使人將本人或第三人之
物交付者，處5年以下有期徒刑、拘役或科或併科1千元以下罰金
。
附表
┌─┬─────┬──────┬────┬────┐
│編│所起互助會│標會時間    │得標會員│ 標息   │
│號│          │            │名字    │(新台幣)│
├─┼─────┼──────┼────┼────┤
│一│92年12月10│93年1月10日 │楊靜芳  │2000元  │
│  │日起至96年│            │(第２標)│        │
│  │6月10日止 │            │        │        │
│  │，會員人數├──────┼────┼────┤
│  │含會首共43│93年2月10日 │楊若蓉  │1400元  │
│  │人，每會會│            │(第３標)│        │
│  │金新台幣一│            │        │        │
│  │萬元，採外├──────┼────┼────┤
│  │標制。共冒│93年3月10日 │張秀琴  │2000元  │
│  │標七會（均│            │(第４標)│        │
│  │為被告冒名│            │        │        │
│  │入會、冒名├──────┼────┼────┤
│  │得標）。被│93年4月10日 │張秀鳳  │1200元  │
│  │告本人為第│            │(第５標)│        │
│  │13標。    │            │        │        │
│  │          ├──────┼────┼────┤
│  │          │93年5月10日 │李宗益  │1200元  │
│  │          │            │(第６標)│        │
│  │          │            │        │        │
│  │          ├──────┼────┼────┤
│  │          │93年7月10日 │黃麗貞  │1600元  │
│  │          │            │(第８標)│        │
│  │          │            │        │        │
│  │          ├──────┼────┼────┤
│  │          │93年9月10日 │劉華真  │1800元  │
│  │          │            │(第１０ │        │
│  │          │            │標)     │        │
│  │          ├──────┼────┼────┤
│  │          │93年12月10日│乙○○ (│1400元  │
│  │          │            │第１3標)│        │
├─┼─────┼──────┼────┼────┤
│二│93年12月15│94年1月15日 │蔡增興  │1500元  │
│  │日起至96年│            │(第２標)│        │
│  │3月15日止 │            │        │        │
│  │，會員人數├──────┼────┼────┤
│  │含會首共28│94年2月15日 │張秀琴  │1800元  │
│  │人，每會會│            │(第３標)│        │
│  │金新台幣一│            │        │        │
│  │萬元，採外├──────┼────┼────┤
│  │標制。共冒│94年3月15日 │陳永國  │2300元  │
│  │標七會（均│            │(第４標)│        │
│  │為被告冒名│            │        │        │
│  │入會、冒名├──────┼────┼────┤
│  │得標）。被│94年4月15日 │李宗益  │2300元  │
│  │告本人為第│            │(第５標)│        │
│  │8標。     │            │        │        │
│  │          ├──────┼────┼────┤
│  │          │94年5月15日 │張秀鳳  │2800元  │
│  │          │            │(第６標)│        │
│  │          │            │        │        │
│  │          ├──────┼────┼────┤
│  │          │94年6月15日 │黃麗貞  │2600元  │
│  │          │            │(第７標)│        │
│  │          │            │        │        │
│  │          ├──────┼────┼────┤
│  │          │94年7月15日 │乙○○  │2300元  │
│  │          │            │(第8標) │        │
│  │          │            │        │        │
│  │          ├──────┼────┼────┤
│  │          │94年8月15日 │劉華真  │2200元  │
│  │          │            │(第９標)│        │
│  │          │            │        │        │
├─┼─────┼──────┼────┼────┤
│三│94年7月5日│94年8月5日  │張秀鳳  │1600元  │
│  │起至97年1 │            │(第２標)│        │
│  │月5日止， │            │        │        │
│  │會員人數含├──────┼────┼────┤
│  │會首共31人│94年9月5日  │張秀琴  │2000元  │
│  │，每會會金│            │(第３標)│        │
│  │新台幣一萬│            │        │        │
│  │元，採外標├──────┼────┼────┤
│  │制。共冒標│94年10月5日 │李宗益  │2300元  │
│  │七會（均為│            │(第４標)│        │
│  │被告冒名入│            │        │        │
│  │會、冒名標├──────┼────┼────┤
│  │得會款）。│94年11月5日 │羅桂蘭  │2600元  │
│  │被告本人為│            │(第５標)│        │
│  │第9標。   │            │        │        │
│  │          ├──────┼────┼────┤
│  │          │94年12月5日 │黃麗貞  │2300元  │
│  │          │            │(第６標)│        │
│  │          │            │        │        │
│  │          ├──────┼────┼────┤
│  │          │95年1月5日  │蔡增興  │2600元  │
│  │          │            │(第７標)│        │
│  │          │            │        │        │
│  │          ├──────┼────┼────┤
│  │          │95年2月5日  │劉華真  │2300元  │
│  │          │            │(第８標)│        │
│  │          │            │        │        │
│  │          ├──────┼────┼────┤
│  │          │95年3月5日  │乙○○  │2200元  │
│  │          │            │(第9標) │        │
└─┴─────┴──────┴────┴────┘
